臺灣板橋地方法院刑事判決　　　　　　　96年度易緝字第62號
公　訴　人　臺灣板橋地方法院檢察署檢察官
被　　　告　戊○○
　　　　　　　　　　（羈押於臺灣臺北看守所）
上列被告因侵占等案件，經檢察官提起公訴（89年度偵緝字第61
5 號）及移送併案（臺灣桃園地方法院檢察署89年度偵字第1104
5 號、89年度偵緝字第444 、452 、453 號），本院依簡式審判
程序，判決如下：
    主  文
戊○○共同連續意圖為自己不法之所有，以詐術使人將本人之物
交付，處有期徒刑壹年貳月。
    事  實
一、戊○○約於民國89年7 月初某日，在臺北縣板橋市某處，明
    知自稱「趙志強」之真實姓名年籍不詳之成年男子經營公司
    行號，不以本人名義出名擔任負責人，同時以高價請求他人
    提供身分證擔任名義負責人並申請支票存款帳戶使用，顯有
    以虛設公司行號名義從事詐欺或其他不法行為之可能，仍為
    賺取該「趙志強」所提供之每月約新臺幣（下同）10,000元
    至20,000元之報酬，而與該「趙志強」共同意圖為自己不法
    之所有，基於詐欺取財之概括犯意聯絡，由戊○○提供自己
    之身分證交予「趙志強」，由「趙志強」分別於88年7 月2
    日、同年月16日，向經濟部、桃園縣政府辦理永儀珠寶有限
    公司之設立登記（營業處所為桃園縣中壢市○○路249 號1
    樓，登記負責人為戊○○），並以永儀珠寶有限公司、戊○○之名義，分別向中興商業銀行中壢分行、華南商業銀行埔
    墘分行申請支票使用（支票存款帳號分別為：000000000 號
    、000000000 號）；再推由「趙志強」以其內並無存款金額
    ，必遭退票之前開中興銀行中壢分行及華南商業銀行埔墘分
    行之支票存款帳戶之支票作為付款工具自88年8 月起至88年
    9 月止，先後在如附表一所示之時、地，以簽發如附表二所
    示之無法兌現之遠期支票，連續向如附表一編號1 至6 所示
    之人詐購如附表一所示之物，並向如附表一編號7 之人借貸
    款項，致如附表一所示之人陷於錯誤，而將如附表一所示之
    物交付予「趙志強」；嗣經如附表一所示之人屆期提示如附
    表二所示之支票，均遭退票，致催討無著，始知受騙。
二、案經丙○○即東福珠寶銀樓訴請臺灣板橋地方法院檢察署檢
    察官偵查起訴及葉劉土維、乙○○訴請桃園縣警察局中壢分
    局報告及庚○○訴請臺灣桃園地方法院檢察署檢察官移送併
    辦。
    理  由
一、本案被告戊○○所犯係死刑、無期徒刑、最輕本刑為3 年以
    上有期徒刑以外之罪，其於準備程序中就被訴事實為有罪之
    陳述，經本院告知簡式審判程序之旨，並聽取公訴人、被告
    之意見後，經合議庭裁定由受命法官獨任進行簡式審判程序
    ，合先敘明。
二、上揭犯罪事實，業據被告於偵查及本院審理時坦承不諱，且
    經證人即告訴代理人游承樺、告訴人己○○○、乙○○、庚○○於警詢、偵查中、告訴代理人詹欽澤於本院訊問時指訴
    明確，復經證人甲○○於偵查中證述綦詳，並有經濟部公司
    執照、營利事業登記證、支票存款戶申請暨約定書、第三類
    支票存款戶票據徵信開戶電腦查詢簡覆單各1 紙、土地登記
    謄本3 紙、建物登記謄本、土地登記申請書各2 紙、買賣所
    有權移轉契約書4 紙、土地增值稅免稅證明書、契約繳款書
    、印鑑證明、土地所有權狀、建物所有權狀各1 紙、東福珠
    寶銀樓所提出估價單3 紙、保管條1 紙、支票及退票理由單
    各2 紙、己○○○所提出之支票及退票理由單各3 紙、永儀
    珠寶有限公司之名片1 紙、乙○○所提出之支票4 紙、庚○○提出之支票及退票理由單各3 紙、本票1 紙、永儀珠寶有
    限公司之新竹國際商業銀行活期存款存摺交易明細表（帳號
    ：00 000000000號）2 紙附卷可稽，足認被告自白與事實相
    符。本案事證明確，被告犯行堪以認定，應依法論科。
三、按行為後法律有變更者，適用行為時之法律。但行為後之法
    律有利於行為人者，適用最有利於行為人之法律，刑法第2
    條第1 項定有明文（刑法第2 條係規範行為後法律變更所生
    新舊法律比較適用之準據法，是刑法第2 條本身雖經修正，
    但該條文既屬適用法律之準據法，本身尚無比較新舊法之問
    題，應逕適用裁判時之刑法第2 條規定以決定適用之刑罰法
    律）。又比較時應就罪刑有關之共犯、未遂犯、想像競合犯
    、牽連犯、連續犯、結合犯，以及累犯加重、自首減輕暨其
    他法定加減（如身分加減）與加減例等一切規定，綜其全部
    罪刑之結果而為比較（最高法院95年第8 次刑事庭會議一、
    (四)之決議要旨參照）。查被告行為後，刑法第33條第5 款有
    關罰金之最低數額、刑法第56條有關連續犯之規定，業於94
    年2 月2 日修正公布，自95年7 月1 日起施行，茲就比較情
    形分述如下：
  (一)刑法第33條第5 款有關罰金之最低數額部分，刑法分則編各
    罪所定罰金之貨幣單位原為銀元，修正前刑法第33條第5 款
    規定：「罰金：（銀元）1 元以上」，而銀元與新臺幣間之
    折算，依現行法規所定貨幣單位折算新臺幣條例規定，以銀
    元1 元折算新臺幣3 元；修正後刑法第33條第5 款則規定：
    「罰金：新臺幣1,000 元以上，以百元計算之」；經比較修
    正前、後之規定，修正後刑法第33條第5 款所定罰金之最低
    數額，較之修正前提高，自以修正前刑法第33條第5 款之規
    定有利於被告。
  (二)刑法第56條有關「連續數行為而犯同一之罪名者，以一罪論
    ，但得加重其刑至二分之一」之連續犯規定，業經修正刪除
    ，此雖非犯罪構成要件之變更，惟顯已影響行為人刑罰之法
    律效果，自屬法律變更，而應比較修正前、後之規定。亦即
    被告基於概括犯意所為之數行為，自95年7 月1 日起已不再
    成立連續犯而得論以一罪並得加重其刑，而應依具體行為之
    性質論罪。查被告前開所為多次詐欺取財之犯罪行為均發生
    於新法施行之前，且其所為之各次行為，時間、地點、對象
    ，各均獨立，但其時間緊接，所犯係構成要件相同之罪名，
    主觀上顯係基於概括犯意所為，依修正前第56條之規定，得
    成立連續犯，論以一罪並得加重其刑；修正後既將連續犯之
    規定刪除，而被告前開數行為，並無接續犯或包括一罪、想
    像競合犯之情形，其先後多次犯行，各獨立成罪，應分論併
    罰，比較修正前、後規定，自以修正前之刑法第56條規定，
    較有利於被告。
  (三)綜合上述各條文修正前、後之比較，可知修正前、後之規定
    ，就罰金之最低數額，由修正前之銀元1 元即新臺幣3 元修
    正提高為新臺幣1,000 元，且就罪數而論，依修正前之規定
    ，被告得依連續犯之規定，論以一罪，惟依修正後之規定，
    被告則應分論數罪，是修正後之規定，均顯然不利於被告，
    揆諸前揭最高法院決議所揭示之罪刑綜合比較原則，依刑法
    第2 條第1 項前段之規定，自應整體適用行為時即修正前之
    規定處斷。
  (四)又按行為後刑法條文經修正，惟無有利、不利情形，應適用
    裁判時法，亦即如新舊法處罰之輕重相同，即無比較適用之
    問題，非刑法第2 條所指之法律有變更，即無該條之適用，
    應依一般法律適用原則，適用裁判時法（最高法院於95年11
    月7 日第21次刑事庭會議決議要旨參照）。是被告行為後，
    刑法施行法亦於95年6 月14日修正增訂第1 條之1 （有關罰
    金之最高數額），並自95年7 月1 日起施行，修正前之刑法
    分則編有關罰金之貨幣單位係銀元（銀元與新臺幣之折算比
    例為一比三），且依刑法分則編應處罰金者，應適用罰金罰
    鍰提高標準條例第1 條、第5 條規定，就72年6 月26日前修
    正之刑法條文，罰金數額提高2 至10倍，其後修正者則不提
    高倍數；而修正刑法施行後，因刑法第33條第5 款所定罰金
    之貨幣單位，經修正為新臺幣後，刑法分則各罪所定罰金之
    貨幣單位亦應配合修正為新臺幣，為使刑法分則編各罪所定
    罰金之最高數額與刑法修正前趨於一致，乃增訂刑法施行法
    第1 條之1 ：「中華民國94年1 月7 日刑法修正施行後，刑
    法分則編所定罰金之貨幣單位為新臺幣。94年1 月7 日刑法
    修正時，刑法分則編未修正之條文定有罰金者，自94年1 月
    7 日刑法修正施行後，就其所定數額提高為30倍。但72 年6
    月26日至94年1 月7 日新增或修正之條文，就其所定數額提
    高為3 倍」。是以，本案被告所犯刑法第339 條第1 項之詐
    欺取財罪，有罰金刑之處罰，且該條文於94年1 月7 日刑法
    修正時未經修正，亦未於72年6 月20日至94年1 月7 日間修
    正過，依增訂刑法施行法第1 條之1 規定，其罰金以新臺幣
    為單位，數額應提高30倍，此與修正前之罰金以銀元為單位
    ，適用罰金罰鍰提高標準條例第1 條規定，應提高10倍，再
    經折算為新臺幣（銀元與新臺幣之折算比例為一比三），換
    算結果，亦為30倍。是以，刑法施行法第1 條之1 施行後，
    罰金刑貨幣單位雖有「銀元」、「新臺幣」之更異，惟適用
    結果之罰金額度則無二致，就罰金法定刑提高之「刑罰權規
    範內容」並無利或不利變更，此部分亦不生新舊法之比較問
    題，惟應適用具特別法及準據法（刑法施行法第1 條之1 第
    1 項具有準據法性質）之刑法施行法第1 條之1 規定（據上
    論斷併引刑法施行法第1 條之1 第1 項、第2 項前段）（參
    照臺灣高等法院暨所屬法院95年法律座談會刑事類提案第16
    、19號法律問題），併此指明。
四、論罪科刑：
  (一)核被告所為，係犯刑法第339 條第1 項之詐欺取財罪。按刑
    法第2 條第1 項之規定，係規範行為後「法律變更」所生新
    舊法適用之準據法，故被告行為後刑法條文之修正，對於被
    告並無有利或不利之情形者（例如新舊法處罰輕重相同，犯
    罪構成要件亦無寬嚴之別等），即無適用修正後刑法第2 條
    第1 項之規定比較新舊法適用之問題。查94年2 月2 日修正
    公布，而於95年7 月1 日生效實施之新刑法第28條雖將舊法
    之「實施」修正為「實行」。其中「實施」一語，涵蓋陰謀
    、預備、著手及實行之概念在內，其範圍較廣；而「實行」
    則著重於直接從事構成犯罪事實之行為，其範圍較狹；二者
    之意義及範圍固有不同，但對於被告與他人間如係共同基於
    犯意之聯絡，推由一人下手「實行」犯罪行為而言，刑法第
    28條之修正內容，對於被告並無「有利或不利」之影響。又
    新刑法第47條雖將舊刑法修正限制為受徒刑之執行完畢，或
    一部之執行而赦免後，5 年以內「故意」再犯有期徒刑以上
    之罪，始成立累犯。但上述新舊法之規定，對於「故意」再
    犯罪部分，亦無所謂「有利或不利」之情形。依上說明，應
    無適用修正後刑法第2 條第1 項之規定比較新舊法適用之問
    題（最高法院95年度臺上字第5589號判決要旨可參）。被告
    就上開犯行，與自稱「趙志強」之成年男子間，有犯意聯絡
    及行為分擔，均為共同正犯，且被告與「趙志強」係基於犯
    意聯絡，由被告提供身分證資料，再由「趙志強」實行詐欺
    取財之行為，揆諸前述，可知刑法第28條之修正內容，對被
    告並無有利或不利之影響，揆諸前述，此部分自無比較新舊
    法之問題。
  (二)被告先後多次犯行，時間緊接，觸犯構成要件相同之罪，顯
    係基於概括犯意反覆為之，為連續犯，應依修正前刑法第56
    條之規定，論以一罪，並加重其刑。再如附表一編號3 至7
    所示犯行，雖未據檢察官起訴，然與起訴部分有如前述連續
    犯之裁判上一罪關係，復經檢察官移送併辦（臺灣桃園地方
    法院檢察署89年度偵字第11045 號、89年度偵緝字第444 、
    452 、453 號），為起訴效力所及，本院自應併予審究。
  (三)爰審酌被告同意出名擔任虛設行號之負責人，並向金融機構
    請領支票，以此獲取對價，而提供所領得之支票供「趙志強
    」詐騙他人財物之用，所為已破壞社會經濟秩序，且尚未與
    被害人達成和解，惟兼衡其參與情節較實際詐騙他人者為輕
    ，及犯後坦承犯行之態度等一切情，量處如主文所示之刑，
    以資懲儆（依最高法院95年度第8 次刑事庭會議決議六、(一)
    之意旨，新刑法第57條之規定，為法院就刑之裁量審認標準
    見解之明文化，非屬法律之變更，無新舊法比較適用之問題
    ）。
五、不另為無罪諭知部分：
    公訴意旨另以：被告所為如附表一編號1 、2 所示之部分，
    尚涉犯刑法第335 條第1 項之侵占罪嫌云云。惟按刑法上之
    侵佔罪，以意圖為自己或第三人不法之所有，而擅自處分自
    己持有之他人所有物，即變更持有之意為不法所有之意，為
    其構成要件（最高法院41年臺非字第57號判例要旨參照）。
    經查：依證人即告訴代理人詹欽澤於本院訊問時證稱：因為
    我們是外務員，他們剛開幕，我們去跟他們推銷，這些珠寶
    應該是賣斷的，他們直接開票出來充作貨款等語觀之（見本
    院89年度易字第3541號卷第14頁），可知該「趙志強」之成
    年男子係以交付無法兌現支票之詐術，向丙○○即東福珠寶
    銀樓之外務員詐稱要購買鑽石戒指，致其陷於錯誤，而將鑽
    石戒指交付「趙志強」，顯見該「趙志強」係以施用詐術之
    方式而取得該鑽石戒指，亦即被告推由「趙志強」所為之行
    為，應係構成刑法第339 條第1 項之詐財取財罪，而與刑法
    侵占罪之以持有為所有之構成要件不符，自難以該罪相繩，
    此部分本應為無罪之諭知，惟因公訴意旨認此部分與前揭論
    罪科刑部分，有裁判上一罪之關係，爰不另為無罪之諭知。
    又簡式審判程序需符合刑事訴訟法第273 條之1 第1 項規定
    之要件即可，不以行簡式審判後全部均為有罪之判決為必要
    ，故本件雖有前述不另為無罪判決部分，仍無礙適用簡式審
    判程序，末此敘明。
據上論斷，應依刑事訴訟法第273 條之1 第1 項、第299 條第1
項前段，刑法第2 條第1 項前段、第28條、修正前刑法第56條、
刑法第339 條第1 項，刑法施行法第1 條之1 第1 項、第2 項前
段，判決如主文。
本案經檢察官郭季青到庭執行職務。
中　　華　　民　　國　　96　　年　　5 　　月　　24　　日
                  刑事第十九庭  法　官  鄧雅心
以上正本證明與原本無異。
如不服本判決應於送達後10日內向本院提出上訴狀。
                                書記官　王小芬
中　　華　　民　　國　　96　　年　　5 　　月　　24　　日
附錄本案論罪科刑法條
中華民國刑法第三百三十九條
意圖為自己或第三人不法之所有，以詐術使人將本人或第三人之
物交付者，處五年以下有期徒刑、拘役或科或併科一千元以下罰
金。
以前項方法得財產上不法之利益或使第三人得之者，亦同。
前二項之未遂犯罰之。
附表一：
┌──┬─────┬────┬──────┬───────┬───────┐
│編號│被害人    │詐騙時間│詐騙地點    │詐騙物品      │備  註        │
│    │          │        │            │(新臺幣)      │              │
├──┼─────┼────┼──────┼───────┼───────┤
│ 1. │丙○○即東│88年8 月│桃園縣中壢市│鑽石戒指乙批（│交付如附表二編│
│    │福珠寶銀樓│6 日    │中元化路249 │價值320,000 元│號1 所示之支票│
│    │          │        │號1 樓之永儀│）            │              │
│    │          │        │珠寶有限公司│              │              │
├──┼─────┼────┼──────┼───────┼───────┤
│ 2. │同  上    │88年8 月│同  上      │鑽石戒指乙批（│交付如附表二編│
│    │          │25日    │            │價值63,000元）│號2 所示之支票│
├──┼─────┼────┼──────┼───────┼───────┤
│ 3. │己○○○  │88年8月 │桃園縣中壢市│電腦1 台（價值│交付如附表二編│
│    │          │10日    │中平路74號之│64,500元）    │號3 所示之支票│
│    │          │        │宏基電腦公司│              │              │
├──┼─────┼────┼──────┼───────┼───────┤
│ 4. │同  上    │88年8 月│同  上      │筆記型電腦1 台│交付如附表二編│
│    │          │16日    │            │（價值60,300元│號4 所示之支票│
│    │          │        │            │）            │              │
├──┼─────┼────┼──────┼───────┼───────┤
│ 5. │同  上    │88年8 月│同  上      │電腦1 台（價值│交付如附表二編│
│    │          │23日    │            │23,700元）    │號5 所示之支票│
├──┼─────┼────┼──────┼───────┼───────┤
│ 6. │乙○○、李│88年9 月│桃園縣中壢市│1 克拉裸鑽3 粒│交付如附表二編│
│    │興舜      │1 日    │中元化路249 │、翡翠墜型珠寶│號6 所示之支票│
│    │          │        │號1 樓之永儀│10件（共值770,│              │
│    │          │        │珠寶有限公司│000元）       │              │
├──┼─────┼────┼──────┼───────┼───────┤
│ 7. │庚○○    │88年8 月│同  上      │借款1,000,000 │交付如附表二編│
│    │          │19日    │            │元            │號7 所示之支票│
│    │          │        │            │              │，並以臺北縣汐│
│    │          │        │            │              │止市○○○段保│
│    │          │        │            │              │長坑小段774 之│
│    │          │        │            │              │29地號土地（應│
│    │          │        │            │              │有部分十萬分之│
│    │          │        │            │              │三五一）、同小│
│    │          │        │            │              │段3023建號建物│
│    │          │        │            │              │辦理抵押登記  │
└──┴─────┴────┴──────┴───────┴───────┘
附表二：
┌─┬─────┬────┬────┬─────┬─────┬──────┐
│編│支票號碼  │發 票 人│發 票 日│票面金額  │付款人    │備  註      │
│號│          │        │(年月日)│(新臺幣)  │          │            │
├─┼─────┼────┼────┼─────┼─────┼──────┤
│1.│VU0000000 │永儀珠寶│88年10月│325,000元 │中興商業銀│見丁○88偵23│
│  │          │有限公司│5 日    │          │行中壢分行│893 卷第5 頁│
├─┼─────┼────┼────┼─────┼─────┼──────┤
│2.│AC0000000 │戊○○  │88年10月│63,000元  │華南商業銀│同上卷第7 頁│
│  │          │        │25日    │          │行埔墘分行│            │
├─┼─────┼────┼────┼─────┼─────┼──────┤
│3.│VU0000000 │永儀珠寶│88年9 月│64,500元  │中興商業銀│見桃檢89偵49│
│  │          │有限公司│5 日    │          │行中壢分行│93卷第13頁  │
├─┼─────┼────┼────┼─────┼─────┼──────┤
│4.│VU0000000 │同  上  │同  上  │60,300元  │同  上    │同上卷第14頁│
├─┼─────┼────┼────┼─────┼─────┼──────┤
│5.│AC0000000 │戊○○  │88年8 月│23,700元  │華南商業銀│同上卷第12頁│
│  │          │        │27日    │          │行埔墘分行│            │
├─┼─────┼────┼────┼─────┼─────┼──────┤
│6.│VU0000000 │永儀珠寶│88年8 月│153,500元 │中興商業銀│見桃檢89偵13│
│  │          │有限公司│31日    │          │行中壢分行│06卷第13頁  │
│  ├─────┼────┼────┼─────┼─────┼──────┤
│  │VU0000000 │同  上  │88年9 月│156,000元 │同  上    │同上頁      │
│  │          │        │5日     │          │          │            │
│  ├─────┼────┼────┼─────┼─────┼──────┤
│  │VU0000000 │同  上  │88年10月│170,000元 │同  上    │同上卷第12頁│
│  │          │        │15日    │          │          │            │
│  ├─────┼────┼────┼─────┼─────┼──────┤
│  │VU0000000 │同  上  │88年8 月│43,000元  │同  上    │同上頁      │
│  │          │        │31日    │          │          │            │
│  ├─────┼────┼────┼─────┼─────┼──────┤
│  │VU0000000 │同  上  │88年9 月│37,000元  │同  上    │同上卷第24頁│
│  │          │        │5 日    │          │          │            │
├─┼─────┼────┼────┼─────┼─────┼──────┤
│7.│VU0000000 │同  上  │88年9 月│1,000,000 │同  上    │見桃檢89偵11│
│  │          │        │1 日    │元        │          │045 卷第39頁│
│  ├─────┼────┼────┼─────┼─────┼──────┤
│  │081429（本│戊○○  │88年9 月│1,000,000 │          │同上卷第40頁│
│  │票）      │        │1 日    │元        │          │            │
│  ├─────┼────┼────┼─────┼─────┼──────┤
│  │LP0000000 │溪峰企業│88年9 月│1,430,000 │世華聯合商│同上卷第41頁│
│  │          │有限公司│24日    │元        │業銀行新莊│            │
│  │          │        │        │          │分行      │            │
│  ├─────┼────┼────┼─────┼─────┼──────┤
│  │VU0000000 │永儀珠寶│88年8 月│19,400元  │中興商業銀│同上卷第42頁│
│  │          │有限公司│31日    │          │行中壢分行│            │
└─┴─────┴────┴────┴─────┴─────┴──────┘
